ACORDAO-COMPLETO-2534274

ACÓRDÃO 7511/2022 ATA 37/2022 - PRIMEIRA CÂMARA

VISTOS, relatados e discutidos estes autos de tomada de contas especial instaurada pelo Fundo Nacional de Desenvolvimento da Educação (FNDE) , em desfavor do Sr. Helder Lopes Aragão e do Sr. Sydnei Costa Pereira, em razão de omissão no dever de prestar contas dos recursos recebidos por força do PROJOVEM CAMPO, no exercício de 2014,
ACORDAM os Ministros do Tribunal de Contas da União, reunidos em sessão da Primeira Câmara, diante das razões expostas pelo relator, em:
9.1. julgar irregulares, nos termos dos arts. 1º, inciso I, 16, inciso III, alíneas "a", "b" e "c", da Lei 8.443/1992, c/c os arts. 19 e 23, inciso III, da mesma lei, as contas do Sr. Sydnei Costa Pereira, condenando-o ao pagamento das importâncias a seguir especificadas, atualizadas monetariamente e acrescidas dos juros de mora, calculadas a partir das datas discriminadas até a data da efetiva quitação do débito, fixando-lhe o prazo de quinze dias, para que comprove, perante o Tribunal, o recolhimento das referidas quantias aos cofres do Fundo Nacional de Desenvolvimento da Educação, nos termos do art. 23, inciso III, alínea "a", da citada lei, c/c o art. 214, inciso III, alínea "a", do Regimento Interno do TCU:
Débitos relacionados ao responsável Sr. Sydnei Costa Pereira
	Data de ocorrência
	Valor histórico (R$) 

	25/8/2015
	91.912,50

	4/1/2016
	91.912,50

	7/7/2016
	324.564,00

	13/9/2016
	264.180,00

	21/10/2016
	264.180,00

9.2. aplicar ao Sr. Sydnei Costa Pereira multa no valor de R$ 280.000,00 (duzentos e oitenta mil reais) , com fulcro no art. 57 da Lei 8.443/1992 c/c o art. 267 do Regimento Interno do TCU, fixando-lhe o prazo de quinze dias, a contar da notificação, para que comprove, perante o Tribunal (art. 214, III, alínea "a", do Regimento Interno do TCU) , o recolhimento da dívida aos cofres do Tesouro Nacional, atualizada monetariamente desde a presente data até a do efetivo recolhimento, se paga após o vencimento, na forma da legislação em vigor;
9.3. julgar irregulares, nos termos dos arts. 1º, inciso I, 16, inciso III, alínea "c", da Lei 8.443/1992, c/c os arts. 19 e 23, inciso III, da mesma lei, as contas do Sr. Helder Lopes Aragão, condenando-o ao pagamento das importâncias a seguir especificadas, atualizadas monetariamente e acrescidas dos juros de mora, calculadas a partir das datas discriminadas até a data da efetiva quitação do débito, fixando-lhe o prazo de quinze dias, para que comprove, perante o Tribunal, o recolhimento das referidas quantias aos cofres do Fundo Nacional de Desenvolvimento da Educação, nos termos do art. 23, inciso III, alínea "a", da citada lei, c/c o art. 214, inciso III, alínea "a", do Regimento Interno do TCU:
Débitos relacionados ao Sr. Helder Lopes Aragão
	Data de ocorrência
	Valor histórico (R$) 

	7/7/2015
	33.394,17

	31/7/2015
	35.454,97

9.4. aplicar ao Sr Helder Lopes Aragão multa no valor de R$ 20.000,00 (vinte mil reais) , com fulcro no art. 57 da Lei 8.443/1992 c/c o art. 267 do Regimento Interno do TCU, fixando-lhe o prazo de quinze dias, a contar da notificação, para que comprove, perante o Tribunal (art. 214, III, alínea "a", do Regimento Interno do TCU) , o recolhimento da dívida aos cofres do Tesouro Nacional, atualizada monetariamente desde a presente data até a do efetivo recolhimento, se paga após o vencimento, na forma da legislação em vigor;
9.5. autorizar, desde logo, a cobrança judicial das dívidas, caso não atendidas as notificações, na forma do disposto no art. 28, inciso II, da Lei 8.443/1992;
9.6. autorizar também, desde logo, se requerido, com fundamento no art. 26, da Lei 8.443, de 1992, c/c o art. 217, §1º do Regimento Interno do TCU, o parcelamento da (s) dívida (s) em até 36 parcelas mensais, incidindo, sobre cada parcela, corrigida monetariamente, os correspondentes acréscimos legais, fixando-lhe o prazo de quinze dias, a contar do recebimento da notificação, para comprovar, perante o Tribunal, o recolhimento da primeira parcela, e de trinta dias, a contar da parcela anterior, para comprovar os recolhimentos das demais parcelas, devendo incidir, sobre cada valor mensal, atualizado monetariamente, os juros de mora devidos, no caso do débito, na forma prevista na legislação em vigor, alertando os responsáveis de que a falta de comprovação do recolhimento de qualquer parcela importará o vencimento antecipado do saldo devedor, nos termos do § 2º do art. 217 do Regimento Interno deste Tribunal; e 
9.7. dar ciência desta deliberação aos responsáveis, ao Fundo Nacional de Desenvolvimento da Educação e à Procuradoria da República no Estado do Maranhão, nos termos do § 3º do art. 16 da Lei 8.443/1992, c/c o § 7º do art. 209 do Regimento Interno do TCU, para adoção das medidas cabíveis.

Tomada de contas especial instaurada em razão da omissão no dever de prestar contas dos recursos repassados ao município de Anajatuba/MA por força do PROJOVEM CAMPO, no exercício de 2014.

Primeira Câmara

Prefeitura Municipal de Anajatuba - MA.

3. Interessados/Responsáveis:
3.1. Interessado: Fundo Nacional de Desenvolvimento da Educação (00.378.257/0001-81).
3.2. Responsáveis: Helder Lopes Aragão (XXX.019.603-XX); Sydnei Costa Pereira (XXX.634.303-XX).

13.1. Ministros presentes: Walton Alencar Rodrigues (Presidente), Benjamin Zymler (Relator), Vital do Rêgo e Jorge Oliveira.
13.2. Ministros-Substitutos presentes: Augusto Sherman Cavalcanti e Weder de Oliveira.

BENJAMIN ZYMLER

Adoto como parte do relatório a instrução elaborada no âmbito da Secretaria de Controle Externo de Tomada de Contas Especial (peça 90) , cuja proposta de encaminhamento contou com a anuência do titular da unidade técnica (peça 92) :
"INTRODUÇÃO
Cuidam os autos de tomada de contas especial instaurada pelo (a) Fundo Nacional de Desenvolvimento da Educação, em desfavor de Helder Lopes Aragão (CPF: XXX.019.603-XX) e Sydnei Costa Pereira (CPF: XXX.634.303-XX) , em razão de omissão no dever de prestar contas dos recursos recebidos por força do PROJOVEM CAMPO, no exercício de 2014.
HISTÓRICO
Em 12/8/2019, com fundamento na IN/TCU 71/2012, alterada pela IN/TCU 76/2016, e DN/TCU 155/2016, o dirigente da instituição Fundo Nacional de Desenvolvimento da Educação autorizou a instauração da tomada de contas especial (peça 1) . O processo foi registrado no sistema e-TCE com o número 3170/2019.
Os recursos repassados pelo FNDE ao município de Anajatuba - MA, no âmbito do PROJOVEM CAMPO - ciclo 2014, totalizaram R$ 1.220.574,00 (peça 8) . 
O fundamento para a instauração da Tomada de Contas Especial, conforme consignado na matriz de responsabilização elaborada pelo tomador de contas, foi a constatação da seguinte irregularidade: 
Não comprovação da boa e regular aplicação dos recursos federais repassados à Prefeitura Municipal de Anajatuba - MA, em face da omissão no dever de prestar contas dos valores transferidos, no âmbito do PROJOVEM CAMPO, no exercício de 2014, cujo prazo encerrou-se em 8/2/2018.
Os responsáveis arrolados na fase interna foram devidamente comunicados e, diante da ausência de justificativas suficientes para elidir a irregularidade e da não devolução dos recursos, instaurou-se a tomada de contas especial.
No relatório (peça 20) , o tomador de contas concluiu que o prejuízo importaria no valor original de R$ 1.220.574,00, imputando-se a responsabilidade a Helder Lopes Aragão, Prefeito Municipal, nos períodos de 1/1/2013 a 14/8/2013 e 25/8/2013 a 12/10/2015, na condição de gestor dos recursos e Sydnei Costa Pereira,  Prefeito Municipal, nos períodos de 13/10/2015 a 31/12/2016 e 1/1/2017 a atual, na condição de gestor dos recursos (os períodos de gestão estão errados, conforme se verá posteriormente na seção "Exame Técnico") . 
Em 24/11/2019, a Controladoria-Geral da União emitiu o relatório de auditoria (peça 22) , em concordância com o relatório do tomador de contas. O certificado de auditoria e o parecer do dirigente do órgão de controle interno concluíram pela irregularidade das presentes contas (peças 23 e 24) .
Em 6/12/2019, o ministro responsável pela área atestou haver tomado conhecimento das conclusões contidas no relatório e certificado de auditoria, bem como do parecer conclusivo do dirigente do órgão de controle interno, manifestando-se pela irregularidade das contas, e determinou o encaminhamento do processo ao Tribunal de Contas da União (peça 25) .
No âmbito do TCU, o presente processo foi objeto de instrução preliminar (peça 30) , a qual concluiu pela necessidade de realização da citação de ambos os responsáveis, pela não comprovação da boa e regular aplicação dos recursos federais repassados ao município em face da omissão no dever de prestar contas, e audiência do responsável Sydnei Costa Pereira, pelo não cumprimento do prazo originalmente estipulado para prestação de contas. A mencionada proposta de encaminhamento contou com a anuência do Diretor e do Secretário desta unidade (peças 31 e 32) , tendo sido a mencionada citação autorizada por despacho do Relator deste feito, Ministro Benjamin Zymler (peça 33) .
Conforme Despacho de Conclusão das Comunicações Processuais (peça 47) , as aludidas citações foram levadas a cabo e as providências inerentes às comunicações processuais foram concluídas, obtendo-se ciência de ambos os responsáveis (peças 39 e 40) . 
Transcorrido o prazo regimental, o responsável Helder Lopes Aragão apresentou defesa, conforme documento de peça 46, e o responsável Sydnei Costa Pereira apresentou defesa, conforme documento de peça 44.
Em instrução de peça 49, foi proposta a realização de diligência ao FNDE para que analisasse a documentação apresentada pelo responsável Helder Lopes Aragão a título de prestação de contas, eis que o Tomador de Contas teria competência originária para fiscalizar a aplicação dos recursos federais do Projovem Campo/2014, como também para analisar a respectiva prestação de contas, sob os aspectos físico e financeiro. O Relator, contudo, entendeu que o processo já se encontrava pronto para o exame de mérito, e determinou o exame das alegações de defesa apresentadas (cf. Despacho à peça 52) .
Na nova instrução, à peça 55, as defesas apresentadas foram analisadas, concluindo-se pela necessidade de realização de nova citação dos responsáveis para as seguintes irregularidades:  
Irregularidade 1: ausência parcial de documentação de prestação de contas dos recursos federais repassados ao município de Anajatuba/MA, no âmbito do Projovem Campo, no exercício de 2014.
Evidências da irregularidade: documento técnico presente na peça 53.
Normas infringidas: art. 37, caput, c/c o art. 70, parágrafo único, da Constituição da República Federativa do Brasil; art. 93, do Decreto-lei 200/1967; art. 66, do Decreto 93.872/1986, e art. 6º, inciso XLIV, da Resolução CD/FNDE 11, de 16/4/2014.
Débitos relacionados ao responsável Helder Lopes Aragão (CPF: XXX.019.603-XX) :
	Data de ocorrência
	Valor histórico (R$) 

	7/7/2015
	33.394,17

	7/7/2015
	3.042,80

	31/7/2015
	35.454,97

Cofre credor: Fundo Nacional de Desenvolvimento da Educação.
Responsável: Helder Lopes Aragão (CPF: XXX.019.603-XX) .
Conduta: deixar de enviar documentos de despesa/notas fiscais/faturas que comprovassem diversos pagamentos registrados no extrato bancário da conta específica do Projovem Campo/2014.
Nexo de causalidade: a apresentação incompleta da documentação da prestação de contas impediu a comprovação da regular aplicação dos recursos federais repassados, no âmbito do Projovem Campo/2014, resultando em presunção de dano ao erário.
Culpabilidade: não há excludentes de ilicitude, de culpabilidade e de punibilidade; é razoável supor que o responsável tinha consciência da ilicitude de sua conduta; era exigível conduta diversa da praticada, qual seja, apresentar a prestação de contas contendo todos os documentos e informações necessários à comprovação da regular aplicação dos recursos federais repassados, conforme estabelecido nas normas aplicáveis. 
Encaminhamento: citação.
Irregularidade 2: não comprovação da boa e regular aplicação dos recursos federais repassados ao município de Anajatuba/MA, em face da omissão no dever de prestar contas dos valores transferidos, no âmbito do Projovem Campo, no exercício de 2014, cujo prazo encerrou-se em 8/2/2018.
Evidências da irregularidade: documento técnico presente nas peças 10 e 53.
Normas infringidas: art. 37, caput, c/c o art. 70, parágrafo único, da Constituição da República Federativa do Brasil; art. 93, do Decreto-lei 200/1967; art. 66, do Decreto 93.872/1986; e art. 6º, inciso XLIV, da Resolução CD/FNDE 11, de 16/4/2014.
	Débitos relacionados ao responsável Sydnei Costa Pereira (CPF: XXX.634.303-XX) :
	Data de ocorrência
	Valor histórico (R$) 

	25/8/2015
	91.912,50

	4/1/2016
	91.912,50

	7/7/2016
	324.564,00

	13/9/2016
	264.180,00

	21/10/2016
	264.180,00

Cofre credor: Fundo Nacional de Desenvolvimento da Educação.
Responsável: Sydnei Costa Pereira (CPF: XXX.634.303-XX) .
Conduta: não demonstrar a boa e regular aplicação dos recursos federais recebidos e geridos à conta do Projovem Campo, no exercício de 2014, em face da omissão na prestação de contas, cujo prazo encerrou-se em 8/2/2018.
Nexo de causalidade: a conduta descrita impediu o estabelecimento do nexo causal entre as possíveis despesas efetuadas com os recursos recebidos, no âmbito do Projovem Campo, no exercício de 2014.
Culpabilidade: não há excludentes de ilicitude, de culpabilidade e de punibilidade; é razoável supor que a responsável tinha consciência da ilicitude de sua conduta; era exigível conduta diversa da praticada, qual seja, desincumbir-se do seu dever por meio da apresentação da prestação de contas no prazo e forma devidos. 
Encaminhamento: citação.
Em cumprimento ao pronunciamento do Relator (peça 58) , foram efetuadas as citações dos responsáveis (peças 62, 63, 77, 78, 84 e 85) , conforme despachos da Seproc às peças 81 e 88, tendo as providências inerentes às comunicações processuais sido concluídas com obtenção de ciência válida de ambos os responsáveis (peças 64, 79, 80 e 86) . 
Transcorrido o prazo regimental, o responsável Sydnei Costa Pereira, desta feita, manteve-se silente, enquanto que o responsável Helder Lopes Aragão apresentou nova defesa.
ANÁLISE DOS PRESSUPOSTOS DE PROCEDIBILIDADE DA IN/TCU 71/2012
Avaliação de Viabilidade do Exercício do Contraditório e Ampla Defesa
Verifica-se que não houve o transcurso de mais de dez anos desde o fato gerador sem que tenha havido a notificação dos responsáveis pela autoridade administrativa federal competente (art. 6º, inciso II, c/c art. 19 da IN/TCU 71/2012, modificada pela IN/TCU 76/2016) , uma vez que o fato gerador da irregularidade sancionada ocorreu em 9/2/2018, haja vista que o vencimento do prazo para prestação de contas se deu em 8/2/2018 e os responsáveis foram notificados sobre as irregularidades pela autoridade administrativa competente conforme segue:
Helder Lopes Aragão, por meio do ofício acostado à peça 2, recebido em 6/8/2018, conforme AR (peça 4) .
Sydnei Costa Pereira, por meio do ofício acostado à peça 3, recebido em 16/3/2018, conforme AR (peça 5) .
Valor de Constituição da TCE 	
Verifica-se, ainda, que o valor atualizado do débito apurado (sem juros) em 1/1/2017 é de R$ 1.282.961,44, portanto superior ao limite mínimo de R$ 100.000,00, na forma estabelecida conforme os arts. 6º, inciso I, e 19 da IN/TCU 71/2012, modificada pela IN/TCU 76/2016. 
OUTROS PROCESSOS/DÉBITOS NOS SISTEMAS DO TCU COM OS MESMOS RESPONSÁVEIS
Informa-se que foi encontrado processo no Tribunal com os mesmos responsáveis:
	Responsável
	Processo

	Helder Lopes Aragão
	Processo 027.201/2016-3 [REPR, encerrado]

Informa-se que foram encontrados débitos imputáveis aos responsáveis no banco de débitos existente no sistema e-TCE:
	Responsável
	Débito inferior

	Helder Lopes Aragão
	2826/2021 (R$ 3.540,75) - Dano inferior ao limite de instauração da TCE cadastrado
3389/2020 (R$ 68.924,88) - Dano inferior ao limite de instauração da TCE cadastrado

	Sydnei Costa Pereira
	3389/2020 (R$ 68.924,88) - Dano inferior ao limite de instauração da TCE cadastrado

A tomada de contas especial está, assim, devidamente constituída e em condição de ser instruída.
EXAME TÉCNICO
Conforme verificado na instrução anterior, apurou-se equívoco do tomador de contas com relação ao período de gestão do responsável Helder Lopes Aragão, que, de acordo com o Relatório de TCE (peça 20) , teria ocupado o cargo de prefeito do município de Anajatuba/MA nos períodos de 1/1/2013 a 14/8/2013 e de 25/8/2013 a 12/10/2015.
Com relação ao afastamento do então Prefeito Helder Lopes Aragão, em consulta ao sítio do Ministério Público do Estado do Maranhão (https://www.mpma.mp.br/index.php/lista-de-noticias-gerais/10655-anajatuba-afastamento-do-prefeito-e-determinado-pela-justica-em-acao-civil-do-mpma, acesso em 14/7/2020 - peça 54) , constatou-se que a Justiça determinou o seu afastamento, em 14/8/2015, pelo prazo de 180 dias, determinando ainda que o Vice-Prefeito Sydnei Costa Pereira assumisse a gestão municipal pelo referido prazo.
No entanto, conforme reportagem encartada à peça 11 (p. 5) , no dia 25/8/2015, o Sr. Helder Lopes Aragão foi reconduzido ao aludido cargo por decisão judicial, permanecendo a frente do executivo municipal até 13/10/2015, ocasião em que nova decisão judicial (cf. peça 11, p. 7) determinou novo afastamento do Prefeito, com posse do Vice-Prefeito Sydnei Costa Pereira, que permaneceu no cargo até o final da gestão 2013-2016, sendo eleito prefeito da municipalidade para a gestão 2017-2020 (peça 12) .
No intuito de facilitar a compreensão, apresenta-se abaixo tabela com o histórico sequencial do caso:
	Data
	Evento
	Corroboração nos autos

	01/01/2013
	Início do mandato do Prefeito Helder Lopes Aragão, gestão 2013-2016
	peça 11, p. 1

	14/8/2015
	Justiça determina afastamento do Prefeito, por 180 dias, com posse do Vice-Prefeito Sydnei Costa Pereira
	peça 11, pp. 2-4

	21/8/2015
	Vice-Prefeito Sydnei Costa Pereira assume o posto
	peça 11, p. 5

	25/8/2015 
	Prefeito Helder Lopes Aragão é reconduzido ao cargo por decisão judicial
	peça 11, p. 5

	9/10/2015. 
	Justiça determina novo afastamento do Prefeito, por 90 dias, com posse do Vice-Prefeito Sydnei Costa Pereira
	peça 11, pp. 6-8

	13/10/2015 
	Vice-Prefeito Sydnei Costa Pereira assume novamente o posto
	peça 11, pp. 6-8

	01/01/2017
	Início do mandato do Prefeito Sydnei Costa Pereira, gestão 2017-2020
	peça 12, p. 1

Verificou-se, portanto, que os períodos corretos em que os dois gestores estiveram a frente do executivo municipal são: - Sr. Helder Lopes Aragão, nos períodos de 1/1/2013-14/8/2015 e 25/8/2015-12/10/2015; e Sr. Sydnei Costa Pereira,  nos períodos de 21/8/2015-24/8/2015, 13/10/2015-31/12/2016 e 1/1/2017-atual. 
Constatou-se ainda que, do erro do tomador de contas, carregado para as instruções anteriores, adveio, mesmo que indiretamente:
aumento do valor do débito imputado ao responsável Sydnei Costa Pereira na citação proposta na instrução à peça 55, sob o argumento que "decisão judicial ainda determinou que o Vice-Prefeito Sydnei Costa Pereira assumisse a gestão municipal pelo mesmo prazo de 180 dias, o que significa dizer que o responsável deve responder por todas as despesas realizadas no âmbito do Projovem Campo/2014, a contar de 14/8/2015, o que inclui a parcela descentralizada pelo FNDE, em 25/8/2015, no valor de R$ 91.912,50, e que, na instrução inicial (peça 30) , foi atribuída ao responsável Helder Lopes Aragão";
restrição da análise dos documentos de despesas encaminhados pelo responsável Helder Lopes Aragão somente ao período anterior a 14/8/2015, omitindo-se análise de eventuais despesas ocorridas durante o período em que foi reconduzido ao cargo por decisão judicial (vide item 23, acima) , qual seja, de 25/8/2015 a 12/10/2015.
Destarte, preliminarmente à análise quanto ao mérito, há que se complementar a análise realizada.
Primeiramente, em relação ao débito apurado na instrução antecedente (peça 55) como de responsabilidade do Sr. Helder Lopes Aragão (que se repetiu acima no item 13.1.3) , cumpre fazer os apontamentos que se seguem.
Constatou-se que a despesa de R$ 3.042,80 de 7/7/2015, foi em prol de Maria Celeste de Freitas Santana Lima, CPF XXX.454.443-XX, conforme o extrato da conta bancária (peça 53, p.1) e comprovante de transferência (peça 46, p. 62) . Embora não esteja realmente presente nos autos os respectivos documentos de pagamento, encontrou-se, contudo, OPs e recibos referentes ao IRRF (R$ 149,20 - peça 46, pp. 58-59) e INSS (R$ 168,00 - peça 46, pp. 60-61) retidos na fonte em prol da mesma pessoa, com discriminação "prestação de serviço de capacitação de professores do programa pro jovem com 06/2015".
Dentre as despesas já reconciliadas na instrução anterior, encontra-se OP, no mesmo valor e data, em nome de Kassandra Cristina Oliveira Carvalho (peça 46, p.52) com discriminação "...referente a serviços de capacitação de professores pro jovem deste município", bem como OPs e recibos relativos ao recolhimento de ISS (R$ 168,00 - peça 46, pp. 54-55) e IRRF (R$ 149,20 - peça 46, pp. 56-57) , com a mesma discriminação "prestação de serviço de capacitação de professores do programa pro jovem com 06/2015".
Pode-se inferir, portanto, nexo entre o pagamento à Sra. Maria Celeste e os referidos recursos, tendo em vista existir a comprovação do recolhimento na fonte dos impostos referentes aos serviços de capacitação de professores em seu nome, na mesma data e valor dos correspondentes recolhimentos (já aprovados) relativos à Sra. Kassandra Cristina, de quem se obteve nos autos a prova documental quanto à natureza do pagamento, no mesmo valor de R$ 3.042,80 e data, devendo ser levantada esta parcela do débito.
Adicionalmente, quanto aos pagamentos de R$ 33.394,17 em 7/7/2015 (peça 46, p. 64) e de R$ 35.454,97 em 31/7/2015 (peça 46, p. 65) , verificou-se no extrato bancário a existência dos seguintes pagamentos sem comprovação, realizados durante o período de recondução ao cargo do Sr. Helder Lopes Aragão (25/8/2015 a 12/10/2015) : R$ 35.454,97 em 31/8/2015 (peça 46, p. 71) e R$ 36.336,92 em 30/9/2015 (peça 46, p. 73) , todos eles em prol do município de Anajatuba, CNPJ 06.002.372/0001-33.
Já no período do seu afastamento definitivo, com posse do vice-prefeito, encontraram-se outros pagamentos com compatibilidade de valor, quais sejam R$ 25.800,00 em 8/12/2015 acrescido do pagamento de R$ 8.800,00 em 14/12/2015, totalizando R$ 33.800,00, pagamento de R$ 33.800,00 em 14/12/2015 e pagamento de R$ 33.800,00 em 23/12/2015, todos eles em prol do município de Anajatuba, CNPJ 06.002.372/0001-33.
Existe justificação nos autos para os pagamentos do item 28.5 acima, os dois primeiros (R$ 25.800,00 e R$ 8.800,00) referem-se a pagamento da folha mensal do Projovem para o mês de setembro de 2015 (peça 46, pp. 157-167) , o terceiro, de R$ 33.800,00 em 14/12/2015, refere-se a pagamento da folha mensal do Projovem para o mês de outubro de 2015 (peça 46, pp. 168-175) e o último de R$ 33.800,00 em 23/12/2015, refere-se a pagamento da folha mensal do Projovem para o mês de novembro de 2015 (peça 46, pp. 176-184) .
Considerando as características do programa, que contempla pagamentos da folha de pessoal mensal dos educadores do Projovem; considerando que restou claramente comprovada a natureza dos pagamentos subsequentes aos quatro em que se haveria dúvida (item 28.4) , correspondentes aos meses de set/out/nov/2015, todos eles com valores mensais de R$ 33.800,00, bem próximos, portanto, aos valores dos que se ora investiga (R$ 33.394,17, R$ 35.454,97, R$ 35.454,97 e R$ 36.336,92) ; considerando ainda a periodicidade dos referidos pagamentos (7/7/2015, 31/7/2015, 31/8/2015 e 30/9/2015) , que evidencia desembolsos mensais; conclui-se que a compatibilidade de valores e períodos dos pagamentos indica fortemente a hipótese de que, de fato, estão relacionados ao pagamento da folha do Projovem, sendo a opinião desta Unidade Técnica que existem elementos suficientes para inferir-se nexo entre os pagamentos e o objeto do programa, podendo-se levantar estas parcelas de débito.
No que tange ao responsável Sydnei Costa Pereira, cumpre apontar que, em virtude da omissão injustificada na prestação de contas do Projovem Campo ciclo 2014, foram glosados todos os aportes de recursos ocorridos em sua gestão à conta do referido programa. Verificou-se que, embora a transferência de R$ 91.912,50 em 25/8/2015, a ele imputada na citação anterior, tenha ocorrido nominalmente antes de sua posse efetiva no cargo por decisão judicial, como se viu, em 13/10/2015, conforme o extrato bancário da conta de investimentos de outubro de 2015 (peça 46, p. 153) , na transição de mandato existia na conta de investimentos o montante de R$ 132.722,92, superior portanto ao valor que lhe havia sido imputado, podendo-se inferir que o valor transferido pelo FNDE em 25/8/2015 foi efetivamente repassado integralmente ao gestor na sua posse, entendendo esta Unidade Técnica que devam ser mantidos os termos da citação realizada (cf. item 13.2) , termos estes, ademais, mais benéficos ao responsável.
Cabe, finalmente, salientar que não existem nos autos documentos pendentes de análise relativos á gestão do Sr. Sydnei Costa Pereira, visto que os documentos comprobatórios encaminhados por seu antecessor, o Sr. Helder Lopes Aragão, abrangeram apenas os anos em que este esteve no cargo de Prefeito do município, ou seja até 2015, e o Sr. Sidnei não encaminhou em resposta nenhuma documentação em sua defesa.
Da validade das notificações:
Preliminarmente, cumpre tecer breves considerações sobre a forma como são realizadas as comunicações processuais no TCU. A esse respeito, destacam-se o art. 179, do Regimento Interno do TCU (Resolução 155, de 4/12/2002) e o art. 4º, inciso III, § 1º, da Resolução TCU 170, de 30 de junho de 2004, in verbis:
Art. 179. A citação, a audiência ou a notificação, bem como a comunicação de diligência, farse-ão:
I - mediante ciência da parte, efetivada por servidor designado, por meio eletrônico, fac-símile, telegrama ou qualquer outra forma, desde que fique confirmada inequivocamente a entrega da comunicação ao destinatário;
II - mediante carta registrada, com aviso de recebimento que comprove a entrega no endereço do destinatário;
III - por edital publicado no Diário Oficial da União, quando o seu destinatário não for localizado
 (...) 
Art. 3º As comunicações serão dirigidas ao responsável, ou ao interessado, ou ao dirigente de órgão ou entidade, ou ao representante legal ou ao procurador constituído nos autos, com poderes expressos no mandato para esse fim, por meio de:
I - correio eletrônico, fac-símile ou telegrama;
II - servidor designado;
III - carta registrada, com aviso de recebimento;
IV - edital publicado no Diário Oficial da União, quando o seu destinatário não for localizado, nas hipóteses em que seja necessário o exercício de defesa.
Art. 4º. Consideram-se entregues as comunicações:
I - efetivadas conforme disposto nos incisos I e II do artigo anterior, mediante confirmação da ciência do destinatário;
II - realizadas na forma prevista no inciso III do artigo anterior, com o retorno do aviso de recebimento, entregue comprovadamente no endereço do destinatário;
III - na data de publicação do edital no Diário Oficial da União, quando realizadas na forma prevista no inciso IV do artigo anterior.
§ 1º O endereço do destinatário deverá ser previamente confirmado mediante consulta aos sistemas disponíveis ao Tribunal ou a outros meios de informação, a qual deverá ser juntada ao respectivo processo.
 (...) 
Bem se vê, portanto, que a validade da citação via postal não depende de que o aviso de recebimento seja assinado pelo próprio destinatário da comunicação, o que dispensa, no caso em tela, a entrega do AR em "mãos próprias". A exigência da norma é no sentido de o Tribunal verificar se a correspondência foi entregue no endereço correto, residindo aqui a necessidade de certeza inequívoca. 
Não é outra a orientação da jurisprudência do TCU, conforme se verifica dos julgados a seguir transcritos:
São válidas as comunicações processuais entregues, mediante carta registrada, no endereço correto do responsável, não havendo necessidade de que o recebimento seja feito por ele próprio (Acórdão 3648/2013-TCU-Segunda Câmara, Relator José Jorge) ;
É prescindível a entrega pessoal das comunicações pelo TCU, razão pela qual não há necessidade de que o aviso de recebimento seja assinado pelo próprio destinatário. Entregandose a correspondência no endereço correto do destinatário, presume-se o recebimento da citação. (Acórdão 1019/2008-TCU-Plenário, Relator Benjamin Zymler) ;
As comunicações do TCU, inclusive as citações, deverão ser realizadas mediante Aviso de Recebimento - AR, via Empresa Brasileira de Correios e Telégrafos, bastando para sua validade que se demonstre que a correspondência foi entregue no endereço correto. (Acórdão 1526/2007-TCU-Plenário, Relator Aroldo Cedraz) .
A validade do critério de comunicação processual do TCU foi referendada pelo Supremo Tribunal Federal, nos termos do julgamento do MS-AgR 25.816/DF, por meio do qual se afirmou a desnecessidade da ciência pessoal do interessado, entendendo-se suficiente a comprovação da entrega do "AR" no endereço do destinatário:
Ementa: agravo regimental. Mandado de segurança. Desnecessidade de intimação pessoal das decisões do tribunal de contas da união. art. 179 do regimento interno do TCU. Intimação do ato impugnado por carta registrada, iniciado o prazo do art. 18 da lei nº 1.533/51 da data constante do aviso de recebimento. Decadência reconhecida. Agravo improvido.
O envio de carta registrada com aviso de recebimento está expressamente enumerado entre os meios de comunicação de que dispõe o Tribunal de Contas da União para proceder às suas intimações.
O inciso II do art. 179 do Regimento Interno do TCU é claro ao exigir apenas a comprovação da entrega no endereço do destinatário, bastando o aviso de recebimento simples. 
Da revelia do responsável Sydnei Costa Pereira
A citação do responsável resultou exitosa no endereço de seus advogados (cf. peça 83) , AR à peça 86, em endereços constante na base de dados da Receita custodiada pelo TCU (cf. peça 74) (AR à peça 79) e no domicílio necessário do responsável, a sede do município (cf. peça 75) , AR à peça 80.
Cumpre destacar que o comparecimento prévio aos autos do responsável, à peça 44, deu-se substancialmente apenas para informar que "acreditava que a gestão municipal tinha tomado as providencias necessárias para a regularização dessa prestação de contas" e solicitar sua exclusão da TCE "em face da inexistência de sua responsabilidade", entendendo-se não constituir, portanto, defesa quanto às irregularidades a ele imputadas. Tendo o responsável permanecido silente após recebimento de nova citação pelo Tribunal, que efetivamente ratificou o posicionamento desta Casa de que os elementos presentes nos autos apontavam, sim, a existência de responsabilidade, caracterizou-se a sua revelia, por não ter apresentado no prazo regimental nem defesa válida nem recolhido o débito a ele imputado.
Ao não apresentar nova defesa, o responsável deixou de produzir prova da regular aplicação dos recursos sob sua responsabilidade, em afronta às normas que impõem aos gestores públicos a obrigação legal de, sempre que demandados pelos órgãos de controle, apresentar os documentos que demonstrem a correta utilização das verbas públicas, a exemplo do contido no art. 93 do Decreto-Lei 200/1967: "Quem quer que utilize dinheiros públicos terá de justificar seu bom e regular emprego na conformidade das leis, regulamentos e normas emanadas das autoridades administrativas competentes." 
Mesmo as alegações de defesa não sendo apresentadas, considerando o princípio da verdade real que rege esta Corte, procurou-se buscar, em manifestações do responsável nesta Tomada de Contas Especial, se havia algum argumento que pudesse ser aproveitado a seu favor. 
Em consulta aos sistemas corporativos do instaurador SIGPC, realizada na data de 24/3/2022, verifica-se que o responsável também não apresentou contas junto ao instaurador e continua inadimplente (peça 89) .
Em se tratando de processo em que a parte interessada não se manifestou acerca das irregularidades imputadas, não há elementos para que se possa efetivamente aferir e reconhecer a ocorrência de boa-fé na conduta do responsável, podendo este Tribunal, desde logo, proferir o julgamento de mérito pela irregularidade das contas, conforme os termos dos §§ 2º e 6º do art. 202 do Regimento Interno do TCU. (Acórdão 2064/2011-TCU-Primeira Câmara (Relator Ubiratan Aguiar) , 6.182/2011-TCU-1ª Câmara (Relator Weber de Oliveira) , 4.072/2010-TCU-1ª Câmara (Relator Valmir Campelo) , 1.189/2009-TCU-1ª Câmara (Relator Marcos Bemquerer) , 731/2008-TCU-Plenário (Relator Aroldo Cedraz) .
Dessa forma, o responsável Sydnei Costa Pereira deve ser considerado revel, nos termos do art. 12, § 3º, da Lei 8.443/1992, devendo as contas serem julgadas irregulares, condenando-o ao débito apurado e aplicando-lhe a multa prevista no art. 57 da Lei 8.443/1992.
Da Defesa do responsável Helder Lopes Aragão
O responsável Helder Lopes Aragão apresentou nova defesa (peça 68) , em que alega que todos os documentos, computadores e arquivos existentes na prefeitura, incluindo os referentes ao Programa Projovem Campo, foram confiscados pela Polícia Civil e se se encontram em seu poder até a presente data inviabilizando esse ex-gestor de enviar outros documentos além dos que já foram enviados
Análise: 
O responsável não apresentou qualquer nova evidência ou documentação ao Tribunal em sua defesa.
A jurisprudência do TCU há muito se consolidou no sentido que incumbe ao gestor o ônus de produzir as evidências necessárias para comprovar o bom e regular emprego dos recursos públicos, em consonância às disposições contidas no art. 70, parágrafo único, da Constituição Federal, e no art. 93 do Decreto-Lei 200/1967. 
Por outro lado, a alegação de que a documentação comprobatória da prestação de contas está em posse da Polícia Civil não pode ser aceito como justificativa para que o mesmo não tenha demonstrado a boa e regular aplicação dos recursos sob sua responsabilidade. Nesse diapasão, não consta dos autos a comprovação de nenhuma ação concreta do responsável com vistas a requerer administrativa ou judicialmente cópia de tais documentos, caso existam, para justificar as despesas não comprovadas (item 44) .
No que tange à sua responsabilidade por eventuais danos ao erário, porém, conforme a análise realizada acima no item 28, foram encontradas justificativas plausíveis nos autos para todas as parcelas de débito imputadas ao ex-prefeito Helder Lopes Aragão, sugerindo-se, assim, que as contas do referido responsável sejam julgadas regulares com ressalva, dando-lhe quitação.
Das limitações da análise desta Unidade Técnica
Deve-se ser destacado que a análise a cargo desta unidade técnica, pelas limitações decorrentes de acesso aos sistemas de matrículas gerenciados pelo MEC, restringiu-se à análise financeira dos elementos disponíveis nos autos.
A Resolução CD/FNDE nº 11 de 16/04/2014, que regulamenta o Projovem Campo, ciclo de 2014, estabelece no seu art. 24 que:
Art. 24. O FNDE, ao receber a prestação de contas do EEx no SiGPC - Contas Online na forma prevista no artigo anterior, realizará a análise financeira e disponibilizará o acesso à SECADI/MEC para, no prazo de até trinta dias úteis contados a partir do seu recebimento, manifestar-se acerca do cumprimento do objeto e do objetivo do Programa.
§ 1º A SECADI/MEC, observado o prazo de que trata o caput deste artigo, emitirá parecer conclusivo acerca do cumprimento do objeto e do objetivo do Programa por meio de funcionalidade integrada ao SiGPC - Contas Online.
§ 2º Quando a prestação de contas não for apresentada pelo EEx até a data prevista no caput deste artigo, o FNDE assinalará o prazo de trinta dias corridos para a sua apresentação, sem prejuízo da suspensão dos repasses e das demais providências cabíveis.
§ 3º Sendo detectadas irregularidades ou pendências por ocasião da análise da prestação de contas, o FNDE assinalará ao EEx o prazo máximo de trinta dias corridos, contados da data do documento de notificação, para sua regularização ou devolução dos recursos impugnados, conforme o caso.
§ 4º Nas hipóteses dos §§ 2º e 3º, transcorrido o prazo fixado em notificação expedida pelo FNDE ao EEx sem a solução requerida pela Autarquia, serão suspensos os repasses de recursos e adotadas as demais providências cabíveis.
§ 5º Os EEx deverão manter arquivados e à disposição da SECADI/MEC, do FNDE, dos órgãos de controle interno e externo e do Ministério Público todos os documentos comprobatórios das despesas efetuadas pelo prazo de vinte anos, contados a partir da data da aprovação da prestação de contas anual do FNDE pelo Tribunal de Contas da União (TCU) referente ao exercício do repasse dos recursos, disponível no portal www.fnde.gov.br.
§ 6º Todos os recibos, faturas, notas fiscais e outros documentos, inclusive as Guias de Recebimento e Remessa de gêneros alimentícios, devem ser emitidos em nome do EEx e identificados com o nome do FNDE e do Programa.
§ 7º O gestor local responsável pela prestação de contas que permitir, inserir ou fizer inserir informação falsa ou ainda alterar ou excluir dados no SIGPC com o fim de causar danos ou obter vantagem indevida para si ou para outrem será responsabilizado civil, penal e administrativamente.
Não tendo havido, como foi constado (peça 89) , a apresentação formal das contas ao FNDE, mas tão somente encaminhamento ao TCU de documentação dita comprobatória da boa execução do programa, o mecanismo de controle previsto na resolução restou inoperante, não tendo a área técnica do MEC (SECADI) sido acionada para se manifestar sobre o cumprimento do objeto e do objetivo do programa. 
Caberia à SECADI, no parecer conclusivo que lhe compete emitir (Art. 24, § 1º) , informar, por exemplo, se houve o atingimento da meta de matrículas acordada com o ente federado ou se a evasão de alunos observada ficou dentro dos parâmetros estabelecidos pela área técnica, manifestando-se sobre se as contas deveriam ser aprovadas tendo em vista os aspectos físicos, informações estas que não estão disponíveis nos autos nem nos sistemas corporativos do tomador de contas a que esta Unidade Técnica teve acesso.
A referida ausência de informação sobre a execução física, muito comum em casos análogos de apresentação intempestiva de documentação ao Tribunal a título de prestação de contas, via de regra demanda a realização de diligência à Autarquia, tal qual proposto na instrução à peça 49, ultimando permitir a extensão da análise a aspectos outros que os estritamente financeiros. Quando é realizada a diligência, indeferida no caso concreto (peça 52) , o tomador de contas segue o trâmite estabelecido na Resolução 11/2014 e transcrito acima, qual seja, após o recebimento e análise financeira da prestação de contas (comparável à realizada por esta Unidade Técnica) , a prestação de contas é submetida à análise da SECADI, área técnica responsável por atestar a execução física e cumprimento do objeto.
No presente caso, por ausente a referida manifestação da área técnica do tomador de contas, restou possível a esta Unidade Técnica fazer tão somente a análise financeira da documentação apresentada pelo responsável.
Prescrição da Pretensão Punitiva
Vale ressaltar que a pretensão punitiva do TCU, conforme Acórdão 1441/2016-TCU-Plenário, Relator Benjamin Zymler, que uniformizou a jurisprudência acerca dessa questão, subordina-se ao prazo geral de prescrição indicado no art. 205 do Código Civil, que é de dez anos, contado da data de ocorrência da irregularidade sancionada, nos termos do art. 189 do Código Civil, sendo este prazo interrompido pelo ato que ordenar a citação, a audiência ou a oitiva dos responsáveis.
No caso em exame, não ocorreu a prescrição, uma vez que a irregularidade sancionada ocorreu em 9/2/2018, e o ato de ordenação da citação ocorreu em 16/12/2019.
Cumulatividade de multas 
Quanto à possibilidade de aplicação cumulativa das multas dos arts. 57 e 58, inciso I, da Lei 8.443/1992, ainda que seja adequada a realização de citação e audiência do responsável, por força do disposto no art. 209, § 4º, do Regimento Interno do TCU, o Tribunal reconhece que existe relação de subordinação entre as condutas de "não comprovação da aplicação dos recursos" e de "omissão na prestação de contas", sendo a primeira consequência da segunda, o que enseja, na verificação das duas irregularidades, a aplicação da multa do art. 57, com o afastamento da multa do art. 58, inciso I, em atenção ao princípio da absorção (Acórdão 9579/2015-TCU-Segunda Câmara, Relator Vital do Rêgo; Acórdão 2469/2019-TCU-Primeira Câmara, Relator Augusto Sherman) .
Conforme leciona Cezar Bitencourt (Tratado de Direito Penal: parte geral - 8ª Edição - São Paulo: Saraiva, 2003. Pg. 565) , na absorção, " (...) a pena do delito mais grave absorve a pena do delito menos grave, que deve ser desprezada". No caso concreto, a "omissão no dever de prestar contas", embora seja uma irregularidade autônoma, funciona como fase ou meio para a consecução da "não comprovação da aplicação dos recursos", havendo clara relação de interdependência entre essas condutas. Dessa forma, recaindo as duas ocorrências num mesmo gestor, deve prevalecer a pena do delito mais grave, qual seja, a multa do art. 57, da Lei 8.443/1992.
Cumpre observar, ainda, que a conduta dos responsáveis, consistente nas irregularidades "não comprovação da boa e regular aplicação dos recursos federais repassados em face da omissão no dever de prestar contas" e "ausência parcial de documentação de prestação de contas", configura violação não só às regras legais, mas também aos princípios basilares da administração pública, eis que, em última análise, ocorre o comprometimento da necessária satisfação à sociedade sobre o efetivo emprego dos recursos públicos postos à disposição da municipalidade, por força do instrumento de repasse em questão.
Nesses casos, em que fica evidente a falta de transparência do gestor, não há como afastar as suspeitas sempre presentes de que a totalidade dos recursos públicos federais, transferida ao município, tenha sido integralmente desviada, em prol de gestor ímprobo, ou de pessoas por ele determinadas, a revelar grave inobservância de dever de cuidado no trato com a coisa pública, isto é, ato praticado com culpa grave, pois, na espécie, a conduta do responsável se distancia daquela que seria esperada de um administrador público minimante diligente, num claro exemplo de erro grosseiro a que alude o art. 28 do Decreto-lei 4.657/1942 (Lei de Introdução às Normas do Direito Brasileiro) , incluído pela Lei 13.655/2018 (Acórdão 1689/2019-TCU-Plenário, Relator Augusto Nardes; Acórdão 2924/2018-TCU-Plenário, Relator José Mucio Monteiro; Acórdão 2391/2018-TCU-Plenário, Relator Benjamin Zymler) . 
CONCLUSÃO
Em face da análise promovida na seção "Exame Técnico", verifica-se que o responsável Sydnei Costa Pereira não logrou comprovar a boa e regular aplicação dos recursos, instado a se manifestar, optou pelo silêncio, configurando a revelia, nos termos do § 3º, do art. 12, da Lei 8.443/1992. 
Verifica-se também que não houve a prescrição da pretensão punitiva, conforme análise já realizada.
Tendo em vista que não constam dos autos elementos que permitam reconhecer a boa-fé do responsável Sydnei Costa Pereira, sugere-se que as suas contas sejam julgadas irregulares, nos termos do art. 202, § 6º, do Regimento Interno do TCU, com a imputação do débito atualizado monetariamente e acrescido de juros de mora, nos termos do art. 202, § 1º do Regimento Interno do TCU, descontado o valor eventualmente recolhido, com a aplicação da multa prevista no art. 57 da Lei 8.443/1992.
Além disso, foi afastado o débito apurado em favor de Helder Lopes Aragão, tendo em vista terem sido encontradas justificativas plausíveis nos autos para todas as parcelas de débito imputadas ao responsável, sugerindo-se que suas contas sejam julgadas regulares com ressalva, dando-lhe quitação.
PROPOSTA DE ENCAMINHAMENTO
Diante do exposto, submetemos os autos à consideração superior, propondo ao Tribunal:
considerar revel o responsável Sydnei Costa Pereira (CPF: XXX.634.303-XX) , para todos os efeitos, dando-se prosseguimento ao processo, com fulcro no art. 12, § 3º, da Lei 8.443/1992; 
julgar regulares com ressalva as contas do responsável Helder Lopes Aragão (CPF: XXX.019.603-XX) , dando-lhe quitação; 
julgar irregulares, nos termos dos arts. 1º, inciso I, 16, inciso III, alíneas a, b e c, da Lei 8.443/1992, c/c os arts. 19 e 23, inciso III, da mesma Lei, as contas do responsável Sydnei Costa Pereira (CPF: XXX.634.303-XX) , condenando-o ao pagamento das importâncias a seguir especificadas, atualizadas monetariamente e acrescidas dos juros de mora, calculadas a partir das datas discriminadas até a data da efetiva quitação do débito, fixando-lhe o prazo de quinze dias, para que comprove, perante o Tribunal, o recolhimento das referidas quantias aos cofres do Fundo Nacional de Desenvolvimento da Educação, nos termos do art. 23, inciso III, alínea "a", da citada lei, c/c o art. 214, inciso III, alínea "a", do Regimento Interno do TCU.  
	Débitos relacionados ao responsável Sydnei Costa Pereira (CPF: XXX.634.303-XX) :
	Data de ocorrência
	Valor histórico (R$) 

	25/8/2015
	  91.912,50

	4/1/2016
	  91.912,50

	7/7/2016
	324.564,00

	13/9/2016
	264.180,00

	21/10/2016
	264.180,00

Valor atualizado do débito (com juros) em 29/3/2022: R$ 1.418.840,74.
aplicar ao responsável Sydnei Costa Pereira (CPF: XXX.634.303-XX) , a multa prevista no art. 57 da Lei 8.443/1992 c/c o art. 267 do Regimento Interno do TCU, fixando-lhe o prazo de quinze dias, a contar da notificação, para que comprove, perante o Tribunal (art. 214, III, alínea "a", do Regimento Interno do TCU) , o recolhimento da dívida aos cofres do Tesouro Nacional, atualizada monetariamente desde a data do acórdão que vier a ser proferido por este Tribunal até a data do efetivo recolhimento, se paga após o vencimento, na forma da legislação em vigor;
autorizar, desde logo, a cobrança judicial das dívidas, caso não atendidas as notificações, na forma do disposto no art. 28, inciso II, da Lei 8.443/1992;
autorizar também, desde logo, se requerido, com fundamento no art. 26, da Lei 8.443, de 1992, c/c o art. 217, §1º do Regimento Interno do TCU, o parcelamento da (s) dívida (s) em até 36 parcelas, incidindo, sobre cada parcela, corrigida monetariamente, os correspondentes acréscimos legais, fixando-lhe o prazo de quinze dias, a contar do recebimento da notificação, para comprovar, perante o Tribunal, o recolhimento da primeira parcela, e de trinta dias, a contar da parcela anterior, para comprovar os recolhimentos das demais parcelas, devendo incidir, sobre cada valor mensal, atualizado monetariamente, os juros de mora devidos, no caso do débito, na forma prevista na legislação em vigor, alertando os responsáveis de que a falta de comprovação do recolhimento de qualquer parcela importará o vencimento antecipado do saldo devedor, nos termos do § 2º do art. 217 do Regimento Interno deste Tribunal; 
esclarecer ao responsável Sydnei Costa Pereira (CPF: XXX.634.303-XX) que, caso se demonstre, por via recursal, a correta aplicação dos recursos, mas não se justifique a omissão da prestação de contas, o débito poderá ser afastado, mas permanecerá a irregularidade das contas, dando-se ensejo à aplicação da multa prevista no art. 58, inciso I, da Lei 8.443/1992;
enviar cópia do Acórdão a ser prolatado à Procuradoria da República no Estado do Maranhão, nos termos do § 3º do art. 16 da Lei 8.443/1992, c/c o § 7º do art. 209 do Regimento Interno do TCU, para adoção das medidas cabíveis; e
enviar cópia do Acórdão que vier a ser proferido ao Fundo Nacional de Desenvolvimento da Educação e aos responsáveis, para ciência;
informar à Procuradoria da República no Estado do Maranhão, ao Fundo Nacional de Desenvolvimento da Educação e aos responsáveis que a presente deliberação, acompanhada do Relatório e do Voto que a fundamenta, está disponível para a consulta no endereço www.tcu.gov.br/acordaos, além de esclarecer que, caso requerido, o TCU poderá fornecer sem custos as correspondentes cópias, de forma impressa; e
informar à Procuradoria da República no Estado do Maranhão que, nos termos do parágrafo único do art. 62 da Resolução TCU 259/2014, os procuradores e membros do Ministério Público credenciados nesta Corte podem acessar os presentes autos de forma eletrônica e automática, ressalvados apenas os casos de eventuais peças classificadas como sigilosas, as quais requerem solicitação formal."
2.	Por sua vez, o representante do Ministério Público junto ao TCU, ao manifestar sua discordância parcial com a proposta da unidade técnica, teceu as seguintes considerações (peça 93) :
"[...]
Com as devidas vênias, dissinto em parte da proposta oferecida pela unidade instrutiva.
Conforme se depreende do termo de instauração, esta TCE se refere ao Projovem Campo - Ciclo 2014, cuja vigência abrangeu o período de 23/9/2014 a 23/9/2017. O prazo para prestação de contas se encerrou em 8/2/2018 (peça 1) . Nesse intervalo, alternaram-se à frente da gestão municipal dois prefeitos:
	Período
	Prefeito
	Observação

	1/1/2013 a 14/8/2015
	Helder Lopes Aragão
	Afastado por decisão judicial - peça 11, p. 2-4

	21/8/2015 a 24/8/2015
	Sydnei Costa Pereira
	Vice-prefeito que assumiu o cargo - peça 11, p. 5

	25/8/2015 a 12/10/2015
	Helder Lopes Aragão
	Reconduzido por decisão judicial - peça 11, p. 5

	13/10/2015 a 31/12/2020
	Sydnei Costa Pereira
	Vice-prefeito que assumiu o cargo e posteriormente foi eleito para a gestão 2017-2020 - peças 11, p. 6-8; e 12, p. 1

Nessa assentada, analisam-se as citações propostas pela instrução de peça 55, realizadas nos seguintes termos:
Responsável Helder Lopes Aragão
Irregularidade: ausência parcial de documentação de prestação de contas dos recursos federais repassados ao município de Anajatuba/MA, no âmbito do Projovem Campo, no exercício de 2014.
Evidência da irregularidade: documento técnico presente na peça 53
Normas infringidas: art. 37, caput, c/c o art. 70, parágrafo único, da Constituição da República Federativa do Brasil; art. 93, do Decreto-lei 200/1967; art. 66, do Decreto 93.872/1986; e art. 6º, inciso XLIV, da Resolução CD/FNDE 11, de 16/4/2014.
Cofre credor: Fundo Nacional de Desenvolvimento da Educação.
	Data de ocorrência
	Valor histórico (R$) 

	7/7/2015
	33.394,17

	7/7/2015
	3.042,80

	31/7/2015
	35.454,97

Conduta: deixar de enviar documentos de despesa/notas fiscais/faturas que comprovassem diversos pagamentos registrados no extrato bancário da conta específica do Projovem Campo/2014.
Nexo de causalidade: a apresentação incompleta da documentação da prestação de contas impediu a comprovação da regular aplicação dos recursos federais repassados, no âmbito do Projovem Campo/2014, resultando em presunção de dano ao erário, em afronta ao art. 37, caput, c/c o art. 70, parágrafo único, da Constituição da República Federativa do Brasil; art. 93, do Decreto-lei 200/1967; art. 66, do Decreto 93.872/1986, e art. 6º, inciso XLIV, da Resolução CD/FNDE 11, de 16/4/2014.
Responsável Sydnei Costa Pereira
Irregularidade: não comprovação da boa e regular aplicação dos recursos federais repassados ao município de Anajatuba/MA, em face da omissão no dever de prestar contas dos valores transferidos, no âmbito do Projovem Campo, no exercício de 2014, cujo prazo encerrou-se em 8/2/2018.
Evidências da irregularidade: documentos técnicos presentes nas peças 10 e 53
Normas infringidas: art. 37, caput, c/c o art. 70, parágrafo único, da Constituição da República Federativa do Brasil; art. 93, do Decreto-lei 200/1967; art. 66, do Decreto 93.872/1986; e art. 6º, inciso XLIV, da Resolução CD/FNDE 11, de 16/4/2014.
Cofre credor: Fundo Nacional de Desenvolvimento da Educação.
	Data de ocorrência
	Valor histórico (R$) 

	25/8/2015
	91.912,50

	4/1/2016
	91.912,50

	7/7/2016
	324.564,00

	13/9/2016
	264.180,00

	21/10/2016
	264.180,00

Conduta: não demonstrar a boa e regular aplicação dos recursos federais recebidos e geridos à conta do Projovem Campo, no exercício de 2014, em face da omissão na prestação de contas, cujo prazo encerrou-se em 8/2/2018.
Nexo de causalidade: a conduta descrita impediu o estabelecimento do nexo causal entre as possíveis despesas efetuadas com os recursos recebidos, no âmbito do Projovem Campo, no exercício de 2014, em afronta ao art. 37, caput, c/c o art. 70, parágrafo único, da Constituição da República Federativa do Brasil; art. 93, do Decreto-lei 200/1967; art. 66, do Decreto 93.872/1986; e art. 6º, inciso XLIV, da Resolução CD/FNDE 11, de 16/4/2014.
Relativamente ao Sr. Sydnei Costa Pereira, anuo ao encaminhamento proposto pela Secex-TCE, no sentido de julgar irregulares suas contas, imputando-lhe débito e aplicando-lhe a multa prevista no art. 57 da Lei 8.443/1992.
Por ocasião de sua primeira citação e audiência, o responsável se manifestou por meio da peça 44. Na oportunidade, alegou ilegitimidade passiva, aduzindo que, ao assumir a prefeitura em 10/2015, não havia documentos suficientes para "adequada execução do programa e respectiva prestação de contas" e que estaria tomando providências para regularização e eventual devolução dos recursos (peça 44, p. 2-3) . Quando da segunda citação, apesar de regularmente notificado, o ex-prefeito se manteve silente (peça 81) .
As alegações do Sr. Sydnei Costa Pereira não devem ser acolhidas. Como se observa dos termos de sua segunda citação, transcritos no parágrafo 8, os débitos que lhe são imputados referem-se a valores repassados e utilizados durante sua gestão, não sendo possível afastar sua responsabilidade.
Mesmo o valor de R$ 91.912,50, creditado na conta vinculada em 26/8/2015, ainda na gestão do Sr. Helder Lopes Aragão, deve ser considerado de responsabilidade do Sr. Sydnei Costa Pereira. Como bem observou a Secex-TCE, ao assumir a prefeitura em 13/10/2015, havia saldo de R$ 132.722,92 na conta de investimentos vinculada ao Projovem Campo, valor que supera a parcela transferida em 26/8/2015. Isso evidencia que os recursos creditados em 26/8/2015 não foram aplicados na gestão do Sr. Helder Lopes Aragão, permanecendo à disposição de seu sucessor (peças 46, p. 153; e 90, p. 7) .
No que tange ao Sr. Helder Lopes Aragão, penso que apenas o pagamento de R$ 3.042,80, realizado em 7/7/2015, pode ser considerado devidamente comprovado. Conforme assinalado pela unidade técnica, as evidências juntadas aos autos são no sentido de que se trata de pagamento a Sra. Maria Celeste de Freitas Santana Lima (CPF XXX.454.443-XX) pela prestação de serviço de capacitação de professores do Programa Projovem durante o mês de junho de 2015 (peças 53, p. 1; 46, p. 58-62 e 137) .
Os valores de R$ 33.394,17 e R$ 35.454,97, transferidos da conta vinculada em 7/7/2015 e 31/7/2015, respectivamente, foram direcionados a outra conta da própria municipalidade. No entanto, não foram apresentados documentos capazes de demonstrar o destino dado a esses recursos. Assim, em que pese os valores serem muito próximos das despesas de pessoal apresentadas para outros meses, como salientou a Secex-TCE (peça 90, parágrafo 28.7) , a meu ver, esse fato é insuficiente para demonstrar o nexo de causalidade entre os desembolsos e o objeto do Projovem Campo.
O argumento de que o afastamento do cargo e o recolhimento dos documentos pela Polícia Civil teriam inviabilizado o acesso à documentação comprobatória também não socorrem o responsável, mormente porque tais alegações não foram acompanhadas de evidências de que o ex-prefeito adotou providências no sentido de obter os documentos. 
Por força do que dispõe o art. 70, parágrafo único, da Constituição Federal, compete ao gestor prestar contas da integralidade das verbas federais recebidas, cabendo-lhe o ônus da prova quanto à boa e regular aplicação desses recursos. Tal entendimento está consolidado nesta Corte de Contas, conforme se verifica nos Acórdão 1577/2014-TCU-Segunda Câmara, 6.716/2015-TCU-1ª Câmara, 9.254/2015-TCU-2ª Câmara, 9.820/2015-TCU-2ª Câmara e 659/2016-TCU-2a Câmara. Assim, entendo que devem ser mantidos os débitos relativos aos desembolsos de R$ 33.394,17, em 7/7/2015, e de R$ 35.454,97, em 31/7/2015, imputados ao Sr. Helder Lopes Aragão.
Diante do exposto, este membro do Ministério Público de Contas manifesta-se de acordo com o encaminhamento sugerido pela Secex-TCE, exceto quanto ao Sr. Helder Lopes Aragão, para quem propõe:
17.1. julgar irregulares suas contas nos termos dos arts. 1º, inciso I, 16, inciso III, alínea c, da Lei 8.443/1992, c/c os arts. 19 e 23, inciso III, da mesma Lei, condenando-o ao pagamento das importâncias a seguir especificadas, atualizadas monetariamente e acrescidas dos juros de mora, calculadas a partir das datas discriminadas até a data da efetiva quitação do débito, fixando-lhe o prazo de quinze dias, para que comprove, perante o Tribunal, o recolhimento das referidas quantias aos cofres do Fundo Nacional de Desenvolvimento da Educação, nos termos do art. 23, inciso III, alínea "a", da citada lei, c/c o art. 214, inciso III, alínea "a", do Regimento Interno do TCU.  
Débitos relacionados ao responsável Helder Lopes Aragão (CPF: XXX.019.603-XX) :
	Data de ocorrência
	Valor histórico (R$) 

	7/7/2015
	33.394,17

	31/7/2015
	35.454,97

17.2. aplicar ao responsável Helder Lopes Aragão (CPF: XXX.019.603-XX) , a multa prevista no art. 57 da Lei 8.443/1992 c/c o art. 267 do Regimento Interno do TCU, fixando-lhe o prazo de quinze dias, a contar da notificação, para que comprove, perante o Tribunal (art. 214, III, alínea "a", do Regimento Interno do TCU) , o recolhimento da dívida aos cofres do Tesouro Nacional, atualizada monetariamente desde a data do acórdão que vier a ser proferido por este Tribunal até a data do efetivo recolhimento, se paga após o vencimento, na forma da legislação em vigor;"
É o relatório.

Edmundo Soares do Nascimento Neto (14.136/OAB-MA) e Luis Henrique de Oliveira Brito (21.959/OAB-MA), representando Helder Lopes Aragão; Raissa Campagnaro de Oliveira (18.147/OAB-MA), Mauro Henrique Ferreira Gonçalves Silva (7930/OAB-MA) e outros, representando Sydnei Costa Pereira.

Procurador Sergio Ricardo Costa Caribé.

TOMADA DE CONTAS ESPECIAL. RECURSOS DO PROJOVEM CAMPO. OMISSÃO NO DEVER DE PRESTAR CONTAS. CITAÇÃO. NÃO COMPROVAÇÃO DA REGULAR APLICAÇÃO DOS RECURSOS. CONTAS IRREGULARES. DÉBITO. MULTAS INDIVIDUAIS. CIÊNCIA.

TOMADA DE CONTAS ESPECIAL (TCE)

Secretaria de Controle Externo de Tomada de Contas Especial (SecexTCE).

Trata-se de tomada de contas especial instaurada pelo Fundo Nacional de Desenvolvimento da Educação (FNDE) , em desfavor do Sr. Helder Lopes Aragão e do Sr. Sydnei Costa Pereira, em razão de omissão no dever de prestar contas dos recursos recebidos por força do PROJOVEM CAMPO, no exercício de 2014, no total de R$ 1.220.574,00.
2.	Em um primeiro momento, no âmbito deste Tribunal, foi realizada a citação dos responsáveis pela não comprovação da boa e regular aplicação dos recursos federais repassados ao município em face da omissão no dever de prestar contas, e audiência do responsável Sr. Sydnei Costa Pereira, pelo não cumprimento do prazo originalmente estipulado para prestação de contas.
3.	Os responsáveis juntaram suas defesas às peças 44 (Sr. Sydnei Costa Pereira) e 46 (Sr. Helder Lopes Aragão) .
4.	Após o exame das alegações de defesa apresentadas, a unidade técnica apontou a necessidade de renovação das citações, dado que se identificou equívoco do tomador de contas com relação aos períodos de gestão dos responsáveis à frente do ente municipal, que se alternaram conforme a tabela a seguir:
	Período
	Prefeito
	Observação

	1/1/2013 a 14/8/2015
	Helder Lopes Aragão
	Afastado por decisão judicial - peça 11, p. 2-4

	21/8/2015 a 24/8/2015
	Sydnei Costa Pereira
	Vice-prefeito que assumiu o cargo - peça 11, p. 5

	25/8/2015 a 12/10/2015
	Helder Lopes Aragão
	Reconduzido por decisão judicial - peça 11, p. 5

	13/10/2015 a 31/12/2020
	Sydnei Costa Pereira
	Vice-prefeito que assumiu o cargo e posteriormente foi eleito para a gestão 2017-2020 - peças 11, p. 6-8; e 12, p. 1

5.	Realizadas as correções, promoveram-se novas citações dos responsáveis nos seguintes termos:
"Responsável Helder Lopes Aragão
Irregularidade: ausência parcial de documentação de prestação de contas dos recursos federais repassados ao município de Anajatuba/MA, no âmbito do Projovem Campo, no exercício de 2014.
Evidência da irregularidade: documento técnico presente na peça 53
Normas infringidas: art. 37, caput, c/c o art. 70, parágrafo único, da Constituição da República Federativa do Brasil; art. 93, do Decreto-lei 200/1967; art. 66, do Decreto 93.872/1986; e art. 6º, inciso XLIV, da Resolução CD/FNDE 11, de 16/4/2014.
Cofre credor: Fundo Nacional de Desenvolvimento da Educação.
	Data de ocorrência
	Valor histórico (R$) 

	7/7/2015
	33.394,17

	7/7/2015
	3.042,80

	31/7/2015
	35.454,97

Conduta: deixar de enviar documentos de despesa/notas fiscais/faturas que comprovassem diversos pagamentos registrados no extrato bancário da conta específica do Projovem Campo/2014.
Nexo de causalidade: a apresentação incompleta da documentação da prestação de contas impediu a comprovação da regular aplicação dos recursos federais repassados, no âmbito do Projovem Campo/2014, resultando em presunção de dano ao erário, em afronta ao art. 37, caput, c/c o art. 70, parágrafo único, da Constituição da República Federativa do Brasil; art. 93, do Decreto-lei 200/1967; art. 66, do Decreto 93.872/1986, e art. 6º, inciso XLIV, da Resolução CD/FNDE 11, de 16/4/2014.
Responsável Sydnei Costa Pereira
Irregularidade: não comprovação da boa e regular aplicação dos recursos federais repassados ao município de Anajatuba/MA, em face da omissão no dever de prestar contas dos valores transferidos, no âmbito do Projovem Campo, no exercício de 2014, cujo prazo encerrou-se em 8/2/2018.
Evidências da irregularidade: documentos técnicos presentes nas peças 10 e 53
Normas infringidas: art. 37, caput, c/c o art. 70, parágrafo único, da Constituição da República Federativa do Brasil; art. 93, do Decreto-lei 200/1967; art. 66, do Decreto 93.872/1986; e art. 6º, inciso XLIV, da Resolução CD/FNDE 11, de 16/4/2014.
Cofre credor: Fundo Nacional de Desenvolvimento da Educação.
	Data de ocorrência
	Valor histórico (R$) 

	25/8/2015
	91.912,50

	4/1/2016
	91.912,50

	7/7/2016
	324.564,00

	13/9/2016
	264.180,00

	21/10/2016
	264.180,00

Conduta: não demonstrar a boa e regular aplicação dos recursos federais recebidos e geridos à conta do Projovem Campo, no exercício de 2014, em face da omissão na prestação de contas, cujo prazo encerrou-se em 8/2/2018.
Nexo de causalidade: a conduta descrita impediu o estabelecimento do nexo causal entre as possíveis despesas efetuadas com os recursos recebidos, no âmbito do Projovem Campo, no exercício de 2014, em afronta ao art. 37, caput, c/c o art. 70, parágrafo único, da Constituição da República Federativa do Brasil; art. 93, do Decreto-lei 200/1967; art. 66, do Decreto 93.872/1986; e art. 6º, inciso XLIV, da Resolução CD/FNDE 11, de 16/4/2014."
II
6.	Regularmente citados, o Sr. Sydnei Costa Pereira, desta feita, não apresentou suas alegações de defesa, tampouco recolheu o débito.
7.	Após o exame das alegações de defesa apresentadas pelo Sr. Helder Lopes Aragão, e da manifestação anteriormente apresentada pelo Sr. Sydnei Costa Pereira, a unidade técnica propõe julgar regulares com ressalva as contas do Sr. Helder e irregulares as contas do Sr. Sydnei, condenando-o em débito e aplicando-lhe a multa prevista no art. 57 da Lei 8.443/1992.
8.	O representante do Ministério Público manifestou-se de acordo com a proposta da unidade técnica em relação ao Sr. Sydnei Costa Pereira, no sentido de julgar irregulares suas contas, imputando-lhe débito e aplicando-lhe a multa prevista no art. 57 da Lei 8.443/1992.
9.	Quanto ao Sr. Helder Lopes Aragão, o representante do Parquet propõe, também, julgar irregulares suas contas, condená-lo ao pagamento do débito apurado e aplicar-lhe a multa prevista no art. 57 da Lei 8.443/1992.
III
10.	Acolho os pareceres precedentes naquilo que não são conflitantes, com a ressalva apresentada pelo Ministério Público junto TCU em relação ao Sr. Helder Lopes Aragão, e adoto seus fundamentos como razões de decidir, sem prejuízo das considerações a seguir.
11.	O Sr. Sydnei Costa Pereira, quando da sua resposta à primeira citação, limitou-se a informar que "acreditava que a gestão municipal tinha tomado as providencias necessárias para a regularização dessa prestação de contas" e solicitar sua exclusão do processo "em face da inexistência de sua responsabilidade".
12.	Em relação à segunda citação, o responsável permaneceu silente, tampouco recolheu o débito que lhe foi imputado.
13.	A alegação apresentada pelo responsável não pode ser acolhida, pois a jurisprudência desta Corte é firme no tocante à responsabilidade pessoal do gestor pela comprovação da boa e regular aplicação dos recursos federais recebidos mediante convênio ou instrumentos congêneres. Nesse passo, todo aquele que utiliza ou gerencia recursos públicos, por dever constitucional e legal, submete-se ao encargo de demonstrar o correto emprego dos valores federais, nos termos dos arts. 70, parágrafo único, e 37, caput, da Constituição de 1988 e do art. 93 do Decreto-Lei 200, de 25 de fevereiro de 1967.
14.	Nesse cenário, considerando a ausência de documentos aptos a comprovar a correta aplicação dos recursos públicos geridos pelo responsável, não há outro caminho a não ser julgar irregulares as contas do Sr. Sydnei Costa Pereira, condená-lo ao pagamento do débito pelo qual foi citado e aplicar-lhe a multa prevista no art. 57 da Lei 8.443/1992.
15.	Quanto ao Sr. Helder Lopes Aragão, a unidade técnica entende que seria possível encontrar "justificativas plausíveis nos autos para todas as parcelas de débito imputadas ao ex-prefeito Helder Lopes Aragão".
16.	No caso, conclui que poderia ser aceito o pagamento à Sra. Maria Celeste de Freitas Santana Lima, no valor de R$ 3.042,80, referente à "prestação de serviço de capacitação de professores do programa pro jovem com 06/2015", tendo em vista existir a comprovação do recolhimento na fonte dos impostos referentes aos serviços de capacitação de professores em seu nome.
17.	Além disso, aponta que os valores de R$ 33.394,17 e R$ 35.454,97, transferidos da conta vinculada em 7/7/2015 e 31/7/2015, respectivamente, para outra conta da própria municipalidade, poderiam também ser aceitos pois seriam valores muito próximos das despesas de pessoal apresentadas para outros meses.
18.	Com as devidas vênias à unidade técnica, entendo que assiste razão ao representante do Parquet, pois a ausência de documentos capazes de demonstrar o destino dado aos recursos após a transferência para outra conta da municipalidade, impede que seja estabelecido o nexo de causalidade entre os desembolsos e o objeto do Projovem Campo.
19.	Também não merece prosperar a alegação de que o afastamento do cargo e o recolhimento dos documentos pela Polícia Civil teriam inviabilizado o acesso à documentação comprobatória, mesmo porque desacompanhadas de evidências de que o ex-prefeito tenha sequer envidado esforços para obter os documentos.
20.	Assim, cabe julgar irregulares as contas do Sr. Helder Lopes Aragão, condená-lo ao pagamento do débito referente às parcelas transferidas para conta da municipalidade e aplicar-lhe a multa prevista no art. 57 da Lei 8.443/1992.
21.	Referida sanção pecuniária ao Sr. Helder e ao Sr. Sydnei justifica-se porque a falta de fornecimento dos comprovantes das despesas constitui erro grosseiro na gestão dos recursos públicos e impede a verificação da finalidade pretendida com os desembolsos. Logo, reputo atendidos os pressupostos do art. 28 da LINDB.
22.	Quanto ao exame da culpabilidade, não há nos autos elementos que possam sugerir a presença de circunstâncias práticas que tenham impedido a atuação desses agentes em conformidade com o direito. Eventual dificuldade de acesso à documentação - argumento utilizado pelo Sr. Helder - não está demonstrada nos autos. Mesmo que tivesse, devo destacar que o gestor poderia se valer das ações judiciais pertinentes para por fim aos eventuais obstáculos.
23.	Essas circunstâncias demonstram, a meu ver, a falta de zelo no trato dos recursos públicos, o que aumenta a reprovabilidade de sua conduta no caso concreto.
24.	Em face dessas premissas, entendo cabível a aplicação da multa individual no percentual de aproximadamente 20% do débito atualizado monetariamente que cabe a cada um, R$ 280.000,00 para o Sr. Sydnei Costa Pereira e de R$20.000,00 para o Sr. Helder Lopes Aragão.
	Ante o exposto, voto por que seja adotada a seguinte deliberação que ora submeto ao Colegiado.
TCU, Sala das Sessões, em 18 de outubro de 2022.
BENJAMIN ZYMLER 
Relator